【裁判字號】    87,簡上,102
【裁判日期】    890127
【裁判案由】    通行權
【裁判全文】
臺灣士林地方法院民事判決  八十七年度簡上字第一○二號
    上  訴  人  乙○○
    訴訟代理人  王寶蒞律師
    複代理人    李明洲律師
                張俊傑律師
    被上訴人    甲○○
    訴訟代理人  郭文宗
                何兆龍律師?
    複代理人    梁育純律師?
                何朝棟律師?
右當事人間通行權事件，上訴人對於中華民國八十七年四月七日本院士林簡易庭八十
六年度士簡字第九七二號第一審判決提起上訴，本院判決如左：
    主      文
上訴駁回。
第二審訴訟費用由上訴人負擔。
    事      實
甲、上訴人方面：
  一、聲明：(一)原判決廢棄。
            (二)被上訴人應將其所有之坐落台北縣三芝鄉○○段海尾小段第九八地號
              如附圖一所示乙部分土地，供上訴人通行，並不得在上開部分土地為
              妨礙上訴人通行之行為。
  二、陳述：除與原審宣示判決筆錄所載相同者，茲予引用外，補稱：
            (一)按「土地因與公路無適宜之聯絡，致不能為通常使用者，土地所有人
              得通行周圍地以至公路。但對於通行地因此所受之損害，應支付償金
              」，「前項情形，有通行權人，應於通行必要之範圍內，擇其周圍地
              損害最少之處所及方法為之」，民法第七百八十七條定有明文。又「
              民法第七百八十七條第一項所謂土地與公路無適宜之聯絡，致不能為
              通常之使用，其情形不以土地絕對不通公路為限，即土地雖非絕對不
              通公路，因其通行困難以致不能為通常之使用時，亦應許其通行周圍
              地以至公路」，亦經最高法院著有五十三年台上字第二九九六號判例
              （另參見最高法院八十四年度台上字第一四七九號判決）。經查上訴
              人所有之坐落台北縣三芝鄉○○段海尾小段第八六地號土地（下略稱
              八六地號土地）與公路並無適宜之聯絡，被上訴人雖辯稱上訴人得經
              由坐落台北縣三芝鄉○○段海尾小段第七０之一、七０之二、七一之
              四、九五之一、九四地號等土地上之如附圖一所示Ｂ路與公路聯絡云
              云，然如附圖一所示Ｂ路為僅得供一人通行之泥土田埂路，其地勢崎
              嶇且有駁坎、階梯，不適於搬運農作物及農具，亦無法供車輛出入使
              用，對於在八六地號土地上種植柚子、西瓜，並建有農舍供居住使用
              之上訴人而言，顯「有通行困難以致不能為通常使用之狀態」，況且
              採行如附圖一所示Ｂ路將造成坐落台北縣三芝鄉○○段海尾小段第七
              一之四、九五之一、九四地號等土地遭割裂而不便利用。
            (二)上訴人主張經由坐落台北縣三芝鄉○○段海尾小段第六六之二、九八
              之二、九八地號等土地上之如附圖一所示Ａ路與公路聯絡，既不影響
              坐落台北縣三芝鄉○○段海尾小段第九八之二、九八地號等土地之整
              體利用，且如附圖一所示Ａ路為通行多年之既成道路，乃對周圍地損
              害最少之通路。至於經由坐落台北縣三芝鄉○○段海尾小段第七０之
              二、九六之一地號等土地與公路聯絡，亦會造成坐落台北縣三芝鄉○
              ○段海尾小段第七０之二、九六之一地號等土地遭割裂而不便利用。
            (三)經比較上述三種與公路聯絡之方法，其經由如附圖一所示Ｂ路與公路
              聯絡，增建完成後通路平均坡度為十四點四度，長度為五十二點二六
              三公尺，預估占用鄰地面積為一百五十三點八七七平方公尺，通行距
              離最長，建築成本較高，其經由如附圖一所示Ａ路與公路聯絡，現有
              通路平均坡度為十五點六度，長度為二十點五一六公尺，預估占用鄰
              地面積為八十四點０八六平方公尺，緩衝區適中，安全性較大，其經
              由坐落台北縣三芝鄉○○段海尾小段第七０之二、九六之一地號等土
              地與公路聯絡，增建完成後通路平均坡度為二十四點五度，長度為十
              七點二九五公尺，預估占用鄰地面積為五十九點五０四平方公尺，長
              度稍短而欠缺緩衝區域，行車安全上為一大隱憂，可見經由如附圖一
              所示Ａ路與公路聯絡，為最安全且適宜之通行路線。另參酌坐落台北
              縣三芝鄉○○段海尾小段第九七地號土地（下略稱九七地號土地）為
              面積七百四十平方公尺之「建地」，坐落台北縣三芝鄉○○段海尾小
              段第九八地號土地（下略稱九八地號土地）為面積一千三百零一平方
              公尺，其上無何工作物或建物之「旱地」，亦足知經由如附圖一所示
              Ａ路與公路聯絡，確為對周圍地損害最少之處所及方法。
            (四)共有八六地號土地之人與共有九七地號土地之人間，僅其中少數相同
              ，且應有部分情形各有不同，被上訴人辯稱上訴人主張通行坐落九八
              地號土地如附圖一所示乙部分，乃權利濫用云云，尚屬無據。
  三、證據：除援用第一審所提證據外，補提台灣省台北縣土地登記簿謄本、財團法
            人中華工商鑑測研究中心報告書為證。
乙、被上訴人方面：
  一、聲明：駁回上訴。
  二、陳述：除與原審宣示判決筆錄所載相同者，茲予引用外，補稱：
            (一)上訴人係就八六地號土地與公路之聯絡，而非就八六地號土地上之農
              舍與公路之聯絡，主張通行被上訴人所有之九八地號土地，是財團法
              人中華工商鑑測研究中心以上開農舍位置為準，認「以Ａ路為農舍之
              最安全且適宜之交通往來路線」，尚有違誤。
            (二)上訴人若按興建上開農舍之設計圖，採行經由坐落台北縣三芝鄉○○
              段海尾小段第七０之二、九六之一地號等土地與公路聯絡，通路之坡
              度和緩，加設迴車緩衝空間後，並無通行安全之顧慮。況且如附圖一
              所示Ａ路實係經上訴人填土後建成，而依等高線密度所示，如附圖一
              所示Ａ路所在位置之坡度，較經由坐落台北縣三芝鄉○○段海尾小段
              第七０之二、九六之一地號等土地與公路聯絡之通路之坡度高，若上
              訴人得填土後建成如附圖一所示Ａ路供通行，則其在坐落台北縣三芝
              鄉○○段海尾小段第七０之二、九六之一地號等土地填土後，建成與
              公路聯絡之通路，更無困難。再者，採行如附圖一所示Ｂ路與公路聯
              絡，途經多為已建成之柏油路，上訴人僅須支出甚低費用即得增建完
              成供通行，財團法人中華工商鑑測研究中心認採行如附圖一所示Ｂ路
              費用較高云云，並不正確。
            (三)上訴人若以九八地號土地與九七地號土地間之界址，作為開設寬六公
              尺通路之中心線，則僅須占用九八地號土地七十一點九二二二平方公
              尺，同時占用九七地號土地六十七點四五八平方公尺，可見上訴人主
              張採行如附圖一所示Ａ路與公路聯絡，因而占用九八地號土地八十四
              點０八六平方公尺，並非對周圍地損害最少之處所及方法。
  三、證據：除援用第一審所提證據外，補提財團法人中華民國企業技術鑑定委員會
            報告書為證，並聲請訊問證人鄭志如。
    理      由
一、上訴人起訴主張伊與其他人共有之八六地號土地（上訴人之應有部分為一四四分
    之七），與公路無適宜之聯絡，致不能為通常之使用，而上訴人在八六地號土地
    上從事農作，為搬運農具本須駕車行經坐落九八地號土地如附圖一所示乙部分，
    以便安全通往公路，此亦屬對周圍地損害最少之處所及方法，詎料被上訴人於民
    國八十五年八月九日，傾倒垃圾、廢土、磚塊於坐落九八地號土地如附圖一所示
    乙部分，致上訴人之車無法經由九八地號土地通往公路，有礙上訴人依法享有之
    通行權，為此上訴人依民法第七百八十七條規定，訴請被上訴人將其所有之坐落
    九八地號土地如附圖一所示乙部分，供上訴人通行，並不得在該部分土地為妨礙
    上訴人通行之行為。被上訴人則辯稱：八六地號土地得經由如附圖一所示Ｂ路與
    公路聯絡，本不屬「袋地」，況且上訴人得按興建上開農舍之設計圖，採行經由
    坐落台北縣三芝鄉○○段海尾小段第七０之二、九六之一地號等土地與公路聯絡
    ，更為便捷亦無通行安全之顧慮；另八六地號土地屬上訴人與第三人楊清雲、楊
    種來、楊秋定等共有，九七地號土地則屬第三人楊清雲、楊種來、楊秋定等共有
    ，上訴人不逕行經由九七地號土地通往公路，反而迂迴採行經由被上訴人所有之
    九八地號土地通往公路，顯不符對周圍地損害最少之處所及方法，而有故意侵害
    被上訴人權益之情事等語。
二、經查：(一)上訴人主張伊與第三人葉通、江輝武、楊正治、楊文賢、陳泰治、吳陽
    、楊清雲、楊種來、楊秋定、楊文章、楊文松共有之八六地號土地（上訴人之應
    有部分為一四四分之七），與公路無適宜之聯絡，致在八六地號土地上從事農作
    之上訴人，不能為駕車搬運農具之通常使用等情，業據上訴人提出現場照片，及
    土地登記簿謄本、地籍圖謄本、國民身分證等影本為證，核與本院及原審分別勘
    驗結果相符（參見本院八十七年八月二十一日勘驗筆錄，及原審卷第三十一、八
    十九頁所載）。被上訴人雖辯稱：八六地號土地得經由如附圖一所示Ｂ路與公路
    聯絡，本不屬「袋地」云云；惟「民法第七百八十七條第一項所謂土地與公路無
    適宜之聯絡，致不能為通常之使用，其情形不以土地絕對不通公路為限，即土地
    雖非絕對不通公路，因其通行困難以致不能為通常之使用時，亦應許其通行周圍
    地以至公路」，最高法院五十三年台上字第二九九六號判例著有明文，而參酌如
    附圖一所示Ｂ路「為海尾路連接海尾路（二二之二、二二之三、二一）號之間柏
    油道路（途經水泥空地），再至屋側小道下行至八十六地號土地駁崁（此段為泥
    土階梯）」，「路寬二米四，屋側階梯約為七十公分，田埂寬度約為一米九」（
    參見同上本院勘驗筆錄所載），屬「可供一人通行之田埂路」（參見原審卷第八
    十九頁所載），可知上訴人縱得經由如附圖一所示Ｂ路自八六地號土地行走至海
    尾路，仍無從駕車搬運農具來往於海尾路與八六地號土地間，揆諸上開最高法院
    判例意旨，八六地號土地雖非絕對不通公路，然對在八六地號土地上從事農作之
    上訴人而言，確因通行困難以致上訴人不能為通常之使用，據此自應許上訴人通
    行周圍地以至公路。總之，此部分被上訴人所辯不足採，上訴人主張之事實堪認
    為真正。(二)上訴人又主張其採行經由九八地號土地如附圖一所示乙部分之Ａ路通
    往公路，屬對周圍地損害最少之處所及方法云云，並提出財團法人中華工商鑑測
    研究中心報告書為證。惟經審酌上訴人如採行如附圖一所示Ａ路通往公路，需
    占用九八地號土地八十四平方公尺，占用九七地號土地七平方公尺，若採行如附
    圖一所示Ｂ路與公路聯絡，在增建完成後需占用坐落台北縣三芝鄉○○段海尾小
    段第七０之二地號土地（下略稱七０之二地號土地）二十二點三三九平方公尺，
    占用坐落台北縣三芝鄉○○段海尾小段第七一之四地號土地（下略稱七一之四地
    號土地）三十八點三九一平方公尺，占用坐落台北縣三芝鄉○○段海尾小段第九
    五之一地號土地（下略稱九五之一地號土地）二十九點八二六平方公尺，占用坐
    落台北縣三芝鄉○○段海尾小段第九四地號土地（下略稱九四地號土地）六十點
    四九九平方公尺，占用坐落台北縣三芝鄉○○段海尾小段第九五地號土地（下略
    稱九五地號土地）二點八二二平方公尺（以上參見上訴人提出之財團法人中華工
    商鑑測研究中心報告書第六章所附測量成果圖所載），但上訴人如按興建上開農
    舍之設計方案（參見原審卷第五十八頁所載），採行經由坐落台北縣三芝鄉○○
    段海尾小段第九七之一、六七之一地號土地之如附圖二所示Ｃ路與公路聯絡，僅
    需占用坐落台北縣三芝鄉○○段海尾小段第九七之一地號土地（下略稱九七之一
    地號土地）十四點七四三平方公尺，占用坐落台北縣三芝鄉○○段海尾小段第六
    七之一地號土地（下略稱六七之一地號土地）四十四點七六一平方公尺（以上參
    見同上財團法人中華工商鑑測研究中心報告書第六章所附測量成果圖所載），可
    見上訴人採行如附圖一所示Ａ路通往公路，並非屬占用鄰地最小面積之方法，反
    而上訴人採行如附圖二所示Ｃ路通往公路，始為占用鄰地最小面積之方法；按
    九八地號土地為「旱」地，九七地號土地為「建」地，七０之二地號土地為「旱
    」地，七一之四地號土地為「林」地，九五之一地號土地為「旱」地，九四地號
    土地為「建」地，九五地號土地為「旱」地，九七之一地號土地為「旱」地，六
    七之一地號土地為「道」地，以利用價值而言，「建」地高於「旱」地，「旱」
    地高於「林」地，「林」地高於「道」地，據此上訴人採行如附圖一所示Ａ路通
    往公路，占用分屬「旱」、「建」地之九八地號土地、九七地號土地，實非對鄰
    地損害最小之處所，反而上訴人採行如附圖二所示Ｃ路通往公路，占用分屬「旱
    」、「道」地之九七之一地號土地、六七之一地號土地始為對鄰地損害最小之處
    所；如附圖二所示Ｃ路固「因坡度過陡，且其長度較短，又欠缺緩衝之區域，
    於行車安全上，實為其一大隱憂」，然經將如附圖二所示Ｃ路修正為如附圖三所
    示Ｂ路，亦即增設迴車緩衝空間於八六地號土地上，即得增進安全性而可供通行
    （參見本院八十八年十二月六日準備程序筆錄所載證人鄭志如證詞，及被上訴人
    提出之財團法人中華民國企業技術鑑定委員會報告書所載）等情，本院認上訴人
    採行經由如附圖一所示Ａ路通往公路，尚非對周圍地損害最少之處所及方法，故
    此部分上訴人之主張不可採。
三、「民事訴訟如係由原告主張權利者，應先由原告負舉證之責，若原告先不能舉證
    ，以證實自己主張之事實為真實，則被告就其抗辯事實即令不能舉證，或其所舉
    證據尚有疵累，亦應駁回原告之請求」，最高法院十七年上字第九一七號判例著
    有明文。上訴人既未能舉證證明其採行經由坐落九八地號土地如附圖一所示乙部
    分之如附圖一所示Ａ路通往公路，確為對周圍地損害最少之處所及方法，則揆諸
    上開最高法院判例意旨，上訴人依民法第七百八十七條規定，訴請被上訴人將其
    所有之坐落九八地號土地如附圖一所示乙部分，供上訴人通行，並不得在該部分
    土地為妨礙上訴人通行之行為，為無理由，不應准許。原審為上訴人敗訴之判決
    ，於法並無不合，上訴意旨指摘原判決不當，求予廢棄改判，為無理由，應予駁
    回。
四、因本案事證已臻明確，兩造其餘主張陳述及所提之證據，均毋庸再予審酌，附此
    敘明。
五、據上論結，本件上訴為無理由，依民事訴訟法第四百三十六條之一第三項、第四
    百四十九條第一項、第七十八條，判決如主文。
中      華      民      國    八十九    年      一      月    二十七    日
                            臺灣士林地方法院民事第一庭
~B審判長法官  林恩山
~B      法官  王怡雯
~B      法官  傅文民
右為正本係照原本作成。
本判決不得上訴。
中      華      民      國    八十九    年      二      月      二      日
~B書  記  官  李明章


司法院資訊處製作；財團法人民間司法改革基金會備份。
